最高法院民事判決　　　　　　　　　　　　　　　八十七年度台上字第二六九九號
　　上　訴　人　翁 明 鈴
　　　　　　　　黃謝永雪
　　被　上訴人　林 正 雄
右當事人間請求確認抵押債權不存在等事件，上訴人對於中華民國八十七年一月二十
日台灣高等法院第二審判決（八十五年度上字第七一五號），提起上訴，本院判決如
左：
    主  文
原判決關於駁回上訴人黃謝永雪就塗銷抵押權登記之上訴及第一審判決命上訴人黃謝
永雪塗銷抵押權登記暨各該訴訟費用部分廢棄。
右開廢棄部分被上訴人在第一審之訴駁回。
上訴人翁明鈴之上訴及黃謝永雪之其他上訴均駁回。
第三審訴訟費用，關於駁回上訴部分由上訴人負擔；改判部分各審訴訟費用，由被上
訴人負擔。
    理  由
本件被上訴人主張：坐落台北市○○區○○段壹小段二一一號（由同區○○段二四七
之六及二五六之六號合併重測而來）○點○一一七公頃，本屬伊及訴外人林有財各二
分之一所有而信託登記為林有財。嗣於民國六十八年八月十七日終止信託後，林有財
不幸於七十一年十月二十日去世，乃由其子女林禮祝、林菊繼承。詎林禮祝、林
菊竟以假買賣方式將該土地全部移轉登記於訴外人柯万于，復由柯万于再以假買賣方
式移轉登記於知情之上訴人黃謝永雪，經伊依法訴請法院判決勝訴確定，於八十一年
九月八日將上開二次假買賣移轉登記其中之應有部分二分之一（下稱系爭土地）之移
轉登記塗銷，並由林菊、林禮祝將之移轉登記於伊（另二分之一未塗銷登記，仍登
記為上訴人黃謝永雪所有）。惟因該土地於七十四年十一月二十七日移轉所有權登記
為上訴人黃謝永雪後，經其於七十五年三月十日將該土地全部虛偽設定新台幣（下同
）二百二十萬元存續期間至七十六年三月七日之本金最高限額抵押權登記於上訴人翁
明鈴。上訴人翁明鈴嗣於八十四年十二月十三日僅對伊之系爭土地聲請法院裁定准予
拍賣抵押物，並由執行法院查封在案等情。求為確認系爭抵押權所擔保之二百二十萬
元債權不存在；上訴人應塗銷系爭土地抵押權登記之判決。
上訴人翁明鈴則以：伊係受訴外人張順美及任俞蓉之信託而為設定權利人，所擔保之
債權，乃張、任二人對黃謝永雪之債權。張順美對黃謝永雪之債權額為二百二十萬元
，有本票及黃謝永雪與其夫黃坤木收到二百二十萬元收據及張氏承諾書、印鑑證明及
中華旅行社之認證書影本為證。被上訴人縱使於本件設定抵押權登記後，取得系爭土
地所有權，仍無損原抵押權之存在等語。上訴人黃謝永雪則以：被上訴人否認抵押權
存在，則應由被上訴人負舉證責任。本件借款既有本票及借據為憑，除非被上訴人能
證明此證物為事後偽造，否則舉證責任非在上訴人處。任俞蓉為美籍人士，且為求與
張順美公平起見，乃以第三人即翁明鈴為抵押權人，於法並無不合，且被上訴人承認
債權存在，今張順美以抵押權之登記名義人即翁明鈴之名義實行抵押權乃依法而為等
語。資為抗辯。
原審以：被上訴人所主張之系爭土地因遭林有財之子女林禮祝、林菊以假買賣方式
將該筆土地全部移轉登記於柯万于，由柯万于復以假買賣方式移轉登記於知情之上訴
人黃謝永雪，經其訴請法院判決勝訴確定，於八十一年九月八日將上開二次假買賣移
轉登記其中之應有部分二分之一（即系爭土地）之移轉登記塗銷，並由林菊、林禮
祝將此應有部分二分之一移轉登記於被上訴人之事實，業據提出台北地方法院七十六
年度訴字第七五九一號民事判決及確定證明書為證。經查，上訴人翁明鈴於其聲請拍
賣被上訴人之系爭土地時主張，係以上訴人黃謝永雪於七十五年三月八日向其借用二
百二十萬元，當場簽立同額之本票（發票日七十五年三月八日，到期日七十六年三月
七日），詎屆期不清償為論據。嗣又改稱：「二百二十萬元債權，係存在於張順美、
任俞蓉及黃謝永雪間」云云，其前後之說詞不符。且黃謝永雪、翁明鈴、張順美在臺
灣臺北地方法院檢察署七十六年偵字第六九四號、「高檢處」七十六年議字第一三一
四號偽造文書等案件中之供證，從未提及有二百二十萬元借款交付之事，又上訴人翁
明鈴、黃謝永雪二人亦坦認彼此未見過面，互不認識。上訴人雖提出二百二十萬元之
本票與收據、張氏承諾書、印鑑證明及中華旅行社之認證書影本，用以證明上訴人間
債之關係存在。但其中除印鑑證明為公文書外，餘均屬私文書，被上訴人否認其真正
。而中華旅行社認證書影本所載文義亦僅謂，任俞蓉證明曾於西元一九八六年三月十
日出借九十萬元於黃謝永雪之事實，未提及二百二十萬元借款以及張順美先出借二百
二十萬元於黃謝永雪，再向任女借款九十萬元等情事。另上開本票、收據以及張氏信
託書，其上之發票日、立據日、立書日雖均載為七十五年三月八日，到期日亦載為七
十六年三月七日，然於被上訴人就系爭最高限額抵押權告訴偽造文書刑案中，上訴人
及張順美在七十六年八月十一日以前，曾先後到庭供述及提出書狀與書證答辯多次，
始終未談及於七十五年三月八日當天已製作二百二十萬元本票、收據以及張氏信託書
等三份文件，同時由張順美給付二百二十萬元於黃謝永雪等各項情節，亦未提出上開
三份文件為證。可見在七十六年八月十一日以前，尚無二百二十萬元本票等三份文件
，而僅有九十萬元本票等六份文件之影本存在，更不可能在七十六年三月七日抵押權
存續期滿前即已制作完成及交付。另上訴人黃謝永雪在刑案中既稱，係為償還親友八
十萬元之舊債而請張順美代書找到金主任俞蓉願借九十萬元；辦抵押最高限額二百二
十萬元，實際拿到九十萬元，是七十五年三月十日在環亞大飯店拿到云云。張順美亦
稱，任俞蓉託我如有可靠的人，她有錢可放款，我才介紹黃謝永雪向她借款。她們辦
好借款手續後，把收據帶來我事務所，由我簽名做見證人，她們究在何處交款，我亦
不清楚云云。均無法證明上訴人黃謝永雪有借二百二十萬元。雖張順美與黃謝永雪提
出二百二十萬元之本票稱，於七十五年三月八日設定二百二十萬元最高限額抵押權之
同日，即當場給付二百二十萬元之借款云云，核與上訴人黃謝永雪在刑案所供辦理最
高限額抵押二百二十萬元，實際拿九十萬元及其當時提出作證之借款契約書第三條以
及任氏信託書第三條第二款所載：借款九十萬元，暫定。俟抵押土地內第三人占有之
一半收回時，得提高至二百萬元云云之情節不符，自無法證明上訴人黃謝永雪有收受
二百二十萬元之借款。張順美與黃謝永雪雖又稱，張順美於七十五年三月八日先借給
黃謝永雪二百二十萬元後，張順美再於七十五年三月十日轉向任俞蓉借九十萬元，該
九十萬元是包含在二百二十萬元內之債權等語，應係指黃謝永雪對張、任二人所欠之
債權本金共計二百二十萬元而已。但查黃謝永雪所簽發之本票為二百二十萬元與九十
萬元各一張，其收據亦同，且既未在九十萬元之本票、收據上註明該款係二百二十萬
元總借款額之一部分，亦未在二百二十萬元之本票與收據上補註應扣除九十萬元之文
義，致形成黃謝永雪欠任俞蓉九十萬元，欠張順美二百二十萬元，合計共欠債三百十
萬元之結果。足證張順美、黃謝永雪所稱張順美先借出二百二十萬元，再轉向任俞蓉
借得九十萬元等語，不足採信。次查，上訴人黃謝永雪所簽發之系爭二百二十萬元本
票係交於張順美收執，固有黃謝永雪出具之收據可證，並經張順美當庭自認該本票一
直在伊手中無誤。而翁明鈴、黃謝永雪彼此未見過面，互不認識。則翁明鈴在系爭抵
押權存續期間內，從未執有該二百二十萬元本票，足堪認定。足見上訴人翁明鈴與發
票人黃謝永雪之間，顯無票據債權債務關係存在。經諭知上訴人黃謝永雪提出確有收
到二百二十萬元借款之證據，上訴人黃謝永雪均無法提出。上訴人既無法舉證證明交
付及收受二百二十萬元借款之事實，依上訴人翁明鈴所辯，伊受張順美、任俞蓉之託
，為設定權利人，則系爭抵押權設立登記係消極信託之脫法行為，自係通謀之虛偽意
思表示，依法無效。系爭抵押權之登記有無效之原因，被上訴人自得請求塗銷抵押權
設定登記。從而，被上訴人請求確認上訴人間二百二十萬元本金最高限額抵押權所擔
保之抵押債權不存在及請求將該抵押權設定登記塗銷，為有理由，應予准許。因而維
持第一審所為上訴人敗訴之判決，駁回其上訴。
茲分述如左：
關於駁回上訴部分：
按抵押權係從屬於債權而存在，上訴人間既無實際授受借款之事實，則為該借款債權
所設定之抵押權登記，即失所附麗，且該抵押權之存續期間已屆滿，被上訴人請求上
訴人翁明鈴塗銷該抵押權登記，自屬依法有據。原審就被上訴人訴請確認系爭抵押權
所擔保之二百二十萬元債權不存在，翁明鈴應塗銷抵押權之設定登記部分，為被上訴
人勝訴之判決，於法核無違誤。上訴論旨，猶就原審取捨證據、認定事實之職權行使
，指摘原判決此部分不當，求予廢棄，非有理由。
關於廢棄部分：
查本件抵押權登記之權利人為上訴人翁明鈴，有土地登記簿謄本附第一審卷第十五頁
可證。則被上訴人訴請塗銷該抵押權登記僅以上訴人翁明鈴為被告為已足。第一審未
察竟判命非權利人之上訴人黃謝永雪塗銷前開抵押權登記，原審未將之糾正，竟予以
維持均有未合。上訴人黃謝永雪上訴論旨，指摘原判決此部分不當，非無理由。自應
由本院將第一、二審就此部分之判決廢棄，並駁回被上訴人此部分第一審之訴。
據上論結，本件上訴人翁明鈴之上訴為無理由，上訴人黃謝永雪之上訴為一部為有理
由，一部為無理由。依民事訴訟法第四百七十七條第一項、第四百七十九條第一款、
第四百八十一條、第四百四十九條第一項、第七十八條，判決如主文。
中      華      民      國    八十七    年     十一     月     二十     日
                              最高法院民事第三庭
                                  審判長法官  范  秉  閣
                                        法官  朱  建  男
                                        法官  曾  煌  圳
                                        法官  許  澍  林
                                        法官  鄭  玉  山
      右正本證明與原本無異
                                              書  記  官
中      華      民      國    八十七    年     十二     月      八      日
